【裁判字號】    98,訴,132
【裁判日期】    990702
【裁判案由】    侵權行為損害賠償
【裁判全文】
臺灣花蓮地方法院民事判決               98年度訴字第132號
原      告  泰暘國際股份有限公司
法定代理人  丁○○
訴訟代理人  林政雄律師
被      告  乙○○
上列當事人間侵權行為損害賠償事件，本院於99年6月3日言詞辯
論終結，判決如下：
    主  文
被告應給付原告新台幣伍拾萬貳仟捌佰柒拾壹元，及自民國98
年2月20日起至清償日止，按年息百分之五計算之利息。
原告其餘之訴駁回。
訴訟費用由被告負擔十分之三，餘由原告負擔。
    事  實  及  理  由
一、原告主張：
（一）緣被告為原告公司之會計人員，自94年6月起負責原告公
      司出貨及收款之業務，每月將泰暘砂石場內收受之現金貨
      款扣除當月工廠雜項支出後，全數存入原告公司設於土地
      銀行花蓮分行000000000000之帳戶內，貨款支票亦應逕行
      存入原告公司帳戶內，而泰暘砂石場附近僅有郵局，為使
      公司人事薪資或雜支零用款項能即時提領發放，故原告公
      司曾商請被告提供個人郵局帳戶（帳號：00000000000000
      ）作為員工薪資及零用金等款項之存支使用，除此用途外
      ，原告公司從未同意或授權被告以其郵局帳戶做為客戶貨
      款匯入使用，原告公司亦未要求客戶將貨款匯至被告之個
      人帳戶內。
（二）又原則上廠商向原告購買砂石，買賣款項均會匯入原告公
      司土地銀行松南分行或花蓮分行帳戶內，但如果廠商是直
      接到工地現場購買，如甲○○及被告不告知原告，原告就
      不知情。原告只知道被告有提供帳戶供公司存取零用金，
      但不知道被告將現場購買砂石的廠商付款亦存入其個人帳
      戶內，是待泰暘砂石場有刑事案件發生，原告查帳始發現
      有其他廠商的付款款項，原告公司遂清查泰暘砂石場所有
      客戶往來資料、應收帳款等資料，乃發現泰暘砂石場與富
      本企業社、欣隆營造、金展營造、佑新營造、日泰營造、
      蔚成營造、宏達營造等7家公司行號，曾於97年間有砂石
      買賣關係。其中(一)關於富本企業社部分，計自97年1月1日
      起至同年11月7日止，共匯入3,009,543元至被告郵局帳戶
      內，再加上富本企業社97年11月20日直接給付原告公司之
      15萬元，合計共交付3,159,543元之貨款，然被告收受
      3,009,543元貨款後僅於零用金帳冊登載收受共計165萬元
      之貨款，再加上被告最終匯至原告公司帳戶內之94萬元，
      仍有419,543元（0000000-0000000-000000=419543）之款
      項流向不明；(二)另關於欣隆營造、金展營造、佑新營造、
      日泰營造、蔚成營造、宏達營造等6家公司行號部分，被
      告分別以原告公司及泰暘砂石場名義共計開出2,524, 499
      元發票（其中欣隆營造部分業已扣除由富本企業社代付之
      931,578元），惟扣除被告於零用金帳目上所登載之現銷
      金額1,319,278元後，顯仍有1,560,319元貨款未登帳，足
      徵被告關於原告公司之應收帳款顯有短報及交代不清之情
      ，涉有侵占原告公司貨款之情事。原告公司曾就上開被告
      涉嫌侵占原告公司款項乙事，向花蓮地檢署提出業務侵占
      罪之刑事告訴，經該署以97年度交查字第195號案件偵查
      中，請函調該案相關卷證筆錄以供參酌。
（四）對被告抗辯所為之陳述：
   1、對於被告主張原告公司零用金之支付，一部份是以公司匯
      款方式給付，一部份是原告法定代理人丁○○親自交給被
      告，此二部分都已經被告詳載在零用金檔案內等情均不爭
      執，另對於該檔案中其他收支記載部分，除廠商收入款項
      及摘要欄為「現銷」的部分外，其他內容之正確性亦均不
      爭執。
   2、關於員工薪資，係由原告公司負責人於每月10日親自至泰
      暘砂石場以現金發放，偶爾將款項匯款之被告之郵局帳戶
      ；而五金材料及機器維修費用、水電費則由原告公司以公
      司支票直接給予廠商；至於員工借支或砂石廠零用金，則
      由原告公司負責人應被告之請示直接以現金或匯款至被告
      郵局帳戶之方式交付與被告。因此，扣除上開原告公司直
      接給付之費用後，被告所需支付之零用金及雜支範圍，應
      無被告所稱高達數十萬元。
   3、富本企業社匯入被告前開個人郵局帳戶之匯款記錄共18
      筆，金額共計295萬元，惟被告於零用金帳目所登載之收
      入款項僅有13筆，共計155萬元，扣除富本企業社於97年
      10月10日交付原告公司之10萬元，合計被告登載於零用金
      帳冊之款項為165萬元，而被告匯入原告公司之土地銀行
      帳戶僅有5筆共計94萬元之款項，尚有36萬元流向不明。
   4、又證人丙○○、林來德足以證明渠等至泰暘砂石場購買砂
      石，並以現金或支票方式當場給付3,355,906元，但被告
      雖開立發票予該2人，然丙○○及林來德所給付之上開貨
      款均未見被告登錄於現金帳冊中，被告亦未將丙○○、林
      來德交付之貨款匯至原告公司之帳戶內。
（五）綜上可知，富本企業社給付貨款295萬元，丙○○及林來
      德以現金或支票方式交付貨款3,355,906元予被告及廠長
      甲○○，共計6,305,906元。惟被告於零用金帳目上所登
      載之及金額分別為：富本企業社155萬元、匯款至原告公
      司10萬元、山上（即丙○○及林來德給付款項）預付20萬
      元、現銷共1,319,278元，總計為3,169,278元，足見被告
      有3,136,628元（0000000+0000000-0000000-000000-0000
      00-0000008=3136 28）貨款，僅開立發票交予往來客戶，
      卻未登入帳冊，亦未如實交付予原告公司，且依被告私人
      帳戶之資金往來情形，顯見被告利用職務之便，侵占原告
      公司貨款之意圖及行為，至為明顯。
（六）並聲明︰被告應給付原告新台幣201萬元，及自支付命令
      聲請狀繕本送達之翌日起即起至清償日止，按年息百分之
      五計算之利息。
二、被告則以：
（一）被告自94年6月間任職於原告公司，並於原告公司所經營
      之泰暘砂石場擔任會計，嗣於97年9月底，因泰暘砂石場
      涉及刑事案件遭檢警搜索結束營業，被告才離職。而原告
      公司雖有合作金庫及土地銀行之帳戶，但因泰暘砂石場位
      於花蓮縣秀林鄉崇德村，當地只有農會及郵局，因此泰暘
      砂石場廠長甲○○指示被告先提供被告個人的郵局帳戶供
      原告公司使用，原告公司的應收帳款有部分會先匯到被告
      郵局帳戶內，以支付伙食費、五金材料、機器維修、水電
      、瓦斯費、辦公用品，或員工向公司借支等費用，甚至偶
      有丁○○所匯入的員工薪資不足時，也先從被告的郵局帳
      戶內提領支付，這三年多來，原告公司均是如此指示被告
      辦理，而且被告每個月都會將這些支出憑證及帳冊送甲○○審核，衡諸常情，如果被告真有侵占原告公司的款項，
      這三年多來，甲○○、丁○○豈會完全不知情？
（二）原告公司零用金與被告之薪資等均存入被告所有之郵局帳
      戶內，原告公司零用金如被查扣之隨身碟所載會計帳資料
      夾內的資產分類帳中（詳本院卷第101-170頁），最後零
      用金剩餘已為負數，而被告帳戶內的剩餘金額均為被告個
      人所有。又零用金中的摘要內容如富本預付、山上（泛指
      在山上包工程之廠商）預付等記載，指的是廠商至砂石場
      現場購買支付的買賣價金。
（三）對富本企業社至砂石場現場購買砂石並匯款295萬元至被
      告個人郵局帳戶內乙情不爭執，而被告因此依富本企業社
      指示，分別開立發票抬頭為富本企業社及欣隆營造之發票
      分別共計為1,447,511元，1,502,489元；另山上廠商部分
      實際購買砂石金額為零用金帳上所列現銷1,319,278元及
      山上預付30萬元，共計1,619,278元，被告因此依前來購
      買砂石的司機丙○○、林來德指示開立發票抬頭分別欣隆
      、金展、佑新、蔚成等營造廠的發票，交給丙○○及林來
      德，讓他們可以向這些在山上承作工程的營造公司請款，
      發票金額也是依據丙○○及林來德的要求開立。另丙○○
      及林來德也會向我購買發票，我會跟他收取百分之五的營
      業稅金，此部分當然沒有實際收到砂石款項，因為沒有實
      際買賣，我會在帳目欄列稅金，但是這部分的發票與實際
      買賣砂石的發票帳，因為事隔很久，我已經分不出來，發
      票金額共計為3,193,918元。
（四）綜上，雖被告所開立的發票金額為4,641,429元（計算式
      ：0000000+0000000＝0000000，被告製作之發票明細表詳
      本院卷第285-286頁），然原告公司之實際銷售金額（實
      際收入）應為4,569,278元（計算式：0000000+0000000+
      300000＝0000000）。又工地主任甲○○去找原告公司法
      定代理人丁○○時，被告會請甲○○直接將廠商部分的匯
      款金額交給丁○○，這樣被告就不用自己負擔匯款手續費
      將廠商給付的貨款匯入原告公司花蓮分行帳戶內，而此部
      分以現金直接交付給丁○○的金額並沒有登帳，此部分業
      經甲○○於刑事偵查庭中已證述明確。故原告主張富本企
      業社實際支付之295萬元貨款，尚有36萬元款項不明等語
      ，實已由甲○○親自交付予丁○○收受。被告並未侵占任
      何款項。
（五）並聲明：
   1、原告之訴駁回。
   2、如受不利之判決，請准供擔保免為假執行。
三、本院得心證之理由：
（一）按因故意或過失，不法侵害他人權利者，負損害賠償之責
      任，民法第184條第1項前段定有明文，依該規定請求損害
      賠償者，自應就其主張之侵權行為之事實，如被告之故意
      過失、行為與損害間之因果關係等負舉證責任。又當事人
      主張有利於己之事實者，就其事實有舉證之責任，民事訴
      訟法第277條前段亦著有規定，是原告主張其對被告有侵
      權行為損害賠償請求權，依前揭規定，自應就被告之過失
      及其過失行為與損害結果間存在有相當因果關係負舉證責
      任。又民事訴訟如係由原告主張權利者，應先由原告負舉
      證之責，若原告先不能舉證，以證實自己主張之事實為真
      實，則被告就其抗辯事實即令不能舉證，或其所舉證據尚
      有疵累，亦應駁回原告之請求。惟當事人自認之事實，相
      對人無庸立證。當事人於審判上所為不利於己之自認，有
      拘束該當事人之效力，法院自應據為認定事實及裁判之基
      礎。（最高法院17年上字第917號、19年度上字第2694號
      、18年度上字第2836號判例意旨參照）
（二）本件原告主張被告於擔任泰暘砂石場會計期間，未經原告
      公司同意或授權，即擅提供個人郵局帳戶做為客戶富本企
      業社貨款匯入使用，且製作不實帳冊資料，業務侵占客戶
      貨款侵害原告權利等語，為被告所否認，是原告自應就被
      告業務侵占之事實及侵占金額為多少，負舉證之責。經查
      ，
   1、富本企業社貨款部分：
    (1)原告迭次主張富本企業社買受砂石之貨款金額共295萬元
      ，而被告僅於零用金帳冊登載收受共計165萬元之貨款，
      再加上被告另匯至原告公司帳戶內的94萬元，仍尚有36
      萬元（000-000-00=36）貨款不明等語（詳本院卷第6頁起
      訴狀、第69-1頁準備書狀第(三)點，第233頁言詞辯論筆
      錄、第262頁準備書(二)狀第(二)點），業經被告自認不
      爭執（詳本院卷第234頁言詞辯論筆錄），自堪信為真實
      。是原告直至99年6月15日始提出書狀主張被告收受富本
      企業社3,009,543元之貨款，尚有419,543元貨款流向不明
      等語，並未能舉證實說，自不足採。
    (2)又關於被告未登帳之36萬元部分，被告雖辯稱此部分貨款
      係交付工地主任甲○○，請甲○○與原告公司董事長丁○○見面時直接交給丁○○，如此以免去負擔匯入原告公司
      花蓮分行帳戶內之手續費等語，然據證人丁○○到庭具結
      證稱：原則上大廠商給付的貨款都是直接匯到公司指定的
      帳戶內，但工廠現場所收的貨款，則用來支付平常工廠的
      零用金，不用匯入公司帳戶，零用金若有不夠的部分，我
      再匯給工廠等語（詳本院卷第298頁），顯從未自甲○○
      處收受任何廠商貨款，再斟之被告身為會計多年，若係將
      此部分貨款另行以現金託甲○○交付予原告公司董事長丁○○，為求帳目之正確性，零用金帳目內仍應登載明確，
      是被告此部分辯解，實難認有理由，又被告雖請求傳訊證
      人甲○○作證，然均未能陳報正確傳訊地址供本院傳訊，
      此部分之不利益，自應歸由被告承擔，從而，原告主張被
      告就富本企業社給付之貨款部分，且未翔實為帳冊之記載
      其中36萬元貨款流向不明等語，堪信為真實。
   2、山上廠商的貨款部分：
    (1)原告主張被告以原告公司及泰暘砂石場名義對「山上」廠
      商共計開出2,524,499元發票（其中欣隆營造部分業已扣
      除由富本企業社代付之931,578元），惟扣除被告於零用
      金帳目上所登載之現銷金額1,319,278元後，顯仍有
      1,560,319元貨款未登帳等語，為被告所否認，並辯稱她
      共開出的發票金額為4,641,429元，扣除富本企業社295萬
      元之發票金額（其中1,502,489元係以欣隆營造名義開立
      ）後，剩餘1,691,429元發票部分才為「山上」廠商之發
      票金額，又山上廠商實際購買砂石金額為1,619,278元，
      即零用金帳上所列「現銷」1,319,278元及「山上預付」
      30萬元，至與前開發票金額會有72,751元（0000000-0000
      000=72151）之差距，是因為發票金額是依據現場購料的
      砂石車司機丙○○及林來德的要求開立，金額會比實際購
      買的貨款高一點，而且丙○○及林來德也曾在沒有實際購
      買砂石的情況下直接購買發票，此部分發票她就會只收取
      百分之五的營業稅金，當然沒有實際收到砂石款項等語置
      辯。
    (2)經查，被告於零用金帳目中所載之「山上」廠商，實係指
      欣隆營造、金展營造、佑新營造、蔚成營造等工地在梨山
      山上之營造廠之統稱，而渠等係委由砂石車司機即證人丙○○至泰暘砂石場以現金購買砂石之事實，業據證人丙○○至本院證述甚詳（詳本院卷第298、299頁），核與被告
      辯稱商上廠商部分她是依丙○○及另一砂石車司機林來德
      的指示分別開立發票抬頭為欣隆、金展、佑新、蔚成營造
      的發票，交給丙○○及林來德向這些營造公司請款等語相
      符，自堪信為真實，至被告辯稱發票金額是依據丙○○及
      林來德的要求開立，金額會比實際購買的貨款高一點，而
      且丙○○及林來德也曾在沒有實際購買砂石的情況下直接
      購買發票，此部分發票她就會只收取百分之五的營業稅金
      ，當然沒有實際收到砂石款項等語，然為證人丙○○所否
      認，並證稱：關於購買砂石貨款的發票，是他與被告每月
      結算時開立，開立時他會將幫各營造商購買的砂石數量列
      明，請被告依照各營造廠的購買數量及價金開立發票，故
      發票開立數量絕對跟購買的砂石數量相符，他也從來沒有
      未買砂石即直接向原告砂石廠公司購買發票等語（詳本院
      卷第298、299頁），是被告此部分辯解，難認已舉證實說
      ，自不足採信。
    (3)又查，原告此部分主張之事實，雖據提出統一發票影本多
      紙為證（詳本院卷第78-119頁），然上開發票經加總並扣
      除富本企業社295萬元貨款之結果，剩餘之發票金額並未
      達2,524,499元，是原告主張扣除富本企業社295萬元貨款
      之結果，被告分別以原告公司及泰暘砂石場名義共計開出
      2,524,499元發票等語，難認屬實。惟被告業已自認就山
      上廠商部分共計開出1,691,429元（0000000-0000000=000
      0000）之發票，並提出其所製作之發票明細表以為證（詳
      本院卷第279頁、280頁），是就被告自認之範圍內，自堪
      信為真實。又對照原告提出之發票影本可知，被告上開發
      票明細表尚漏列97年6月27日所開金額27,000元及97年10
      月20日所開金額73,720元（以上均為未稅價）之發票貨款
      （詳本院卷第78頁第1張、第80頁第2張發票），是加入此
      部分金額後，應堪認定被告就山上廠商部分，共計開立
      1,792,149元（0000000+27000 +73720=0000000）之發票
      。是上開發票金額扣除被告於零用金帳目上所登載之現銷
      金額1,319, 278元及「山上預付」30萬元後，顯仍有
      172,871元未登帳（0000000 -0000000-000000=172871）
      ，堪認被告就山上廠商貨款部分，帳目上之差額達
      172,871元。
（三）綜上，堪認被告因帳目不清至原告損失之金額為532,871
      元（360000+172871=532871）。
四、綜上所述，原告依侵權行為之法律關係，請求被告給付
    532,871元，及自支付命令繕本送達翌日即98年2月20日起至
    清償日止，按週年5％計算之利息為有理由，應予准許，逾
    此範圍之請求，為無理由，應予駁回。
五、本件事證已臻明確，兩造其餘攻擊防禦方法及證據調查，核
    與判決結果不生影響，爰不予一一審酌論述，併此敘明。
六、訴訟費用負擔之依據：民事訴訟法第79條。
中    華    民    國    99    年     7    月    2    日
                        臺灣花蓮地方法院花蓮民事庭
                              法    官      陳雅敏
上列為正本係照原本作成。
如不服本判決，應於送達後20日內，向本院提出上訴狀並表明上
訴理由，如於本判決宣示後送達前提起上訴者，應於判決送達後
20日內補提上訴理由書(須附繕本)。
中    華    民    國    99    年     7    月    2    日
                             法院書記官     蕭惟

司法院資訊處製作；財團法人民間司法改革基金會備份。
